臺灣高等法院臺南分院刑事判決　 95年度交上更(一)字第524號
上　訴　人　臺灣雲林地方法院檢察署檢察官
被　　　告　丙○○
上列上訴人因被告過失致死案件，不服台灣雲林地方法院92年度
交簡上字第26號中華民國92年11月19日第一審判決（起訴案號：
台灣雲林地方法院檢察署91年度偵字第3969號、5247號），提起
上訴，判決後經最高法院第一次發回更審，並經本院裁定適用簡
式審判程序，本院判決如下：
    主  文
原判決撤銷。
丙○○從事業務之人，因業務上之過失致人於死，處有期徒刑壹
年貳月，緩刑參年。
    事  實
一、丙○○係遠通遊覽客運股份有限公司（下稱遠通公司）司機
    ，為從事駕駛業務之人，於民國（下同）九十一年八月卅一
    日凌晨二時四十五分許，駕駛ＺＺ─八八一號營業大客車，
    沿國道三號斗六交流道，欲前往雲林縣斗六市搭載旅客，於
    進入國道三號斗六交流道匝道時，應注意汽車行駛時，駕駛
    人應注意車前狀況，隨時採取必要安全措施。而依當時天候
    晴、夜間有照明、路面乾燥、無缺陷、無障礙物等情形觀之
    ，亦無不能注意之情事。乃丙○○竟疏未注意，於進入速限
    為時速四十公里之該匝道時，適有簡正豐（過失致死部分，
    已不起訴處分）駕駛Ｖ二─四二三二號小貨車，搭載劉家妤
    ，翻覆於匝道道路邊線旁，劉家妤爬出車外求救，站於Ｖ二
    ─四二三二號小貨車前路肩，攔下路過張淵甥所駕駛ＦＤ─
    五九六六號小客車協助，張淵甥乃將所駕駛ＦＤ─五九六六
    號小客車，在該匝道處，停於簡正豐所駕駛Ｖ二─四二三二
    號小貨車左前方路肩，下車協助簡正豐，當張淵甥與簡正豐
    ，站在ＦＤ─五九六六號小客車後方與Ｖ二─四二三二號小
    貨車前方之間路肩，談論如何拖吊時，詎丙○○駕駛ＺＺ─
    八八一號大客車，疏未注意該匝道車前，已有前開事故發生
    ，猶低頭在大客車駕駛座，拿取置物箱檳榔，而未採取必要
    安全措施，復以時速五十公里以上超速駛出匝道車道邊線，
    致所駕駛ＺＺ─八八一號大客車頭，先撞擊簡正豐所駕駛Ｖ
    二─四二三二號小貨車底盤後，使站立於Ｖ二─四二三二號
    小貨車前之張淵甥、簡正豐（傷害部分，未據告訴）、劉家
    妤均受撞傷（按三人均立於小貨車前方與小客車後方間），
    丙○○大客車，再追撞張淵甥停放在路旁ＦＤ─五九六六號
    小客車尾，造成張淵甥受有頭、胸部挫傷，顱內出血等傷害
    ，張淵甥經送醫急救後，延至九十一年九月七日凌晨零時廿
    分許，不治死亡。另劉家妤受有顱內出血、胸腹腔內出血傷
    害，經送醫急救後，於九十一年九月七日上午十一時十三分
    許，不治死亡。事故發生後，丙○○委託路人報警，在偵查
    犯罪公務員，查知犯罪人前，即向到場處理之公路警察局第
    七警察隊警員自首，並接受裁判。
二、案經台灣台中地方法院檢察署檢察官呈請台灣高等法院檢察
    署檢察長，令轉臺灣雲林地方法院檢察署檢察官自動檢舉偵
    查，及經張淵甥父親乙○○、劉家妤丈夫甲○○訴由台灣雲
    林地方法院檢察署檢察官偵查起訴。
    理  由
甲、程序方面：
    本件被告丙○○於本院準備程序及審判期日，就被訴事實為
    有罪之陳述，並經本院裁定適用簡式審判程序，則依刑事訴
    訟法第二百七十三條之二規定，本件証據之調查，不受同法
    不受第一百五十九條第一項、第一百六十一條之二、第一百
    六十一條之三、第一百六十三條之一及第一百六十四條至第
    一百七十條規定之限制，合先敘明。
乙、實體方面：
一、上揭事實，業據被告丙○○於警偵訊、原審及本院審理時，
    坦承不諱，且經告訴人乙○○、甲○○於警偵訊及原審指訴
    甚詳，復有道路交通事故調查表、照片四十六紙、通運客車
    租賃公司行程表、行車記錄卡在卷可稽。又被害人張淵甥、
    劉家妤二人，因本件車禍死亡，亦經檢察官督同法醫相驗屬
    實，製有驗斷書、相驗屍體證明書、勘驗筆錄及彰化基督教
    醫院法醫參考病歷摘要在卷可憑。被告丙○○駕車肇事，致
    被害人張淵甥、劉家妤二人死亡事實，均堪認定。
二、按行車速度應依標誌或標線規定；汽車行駛時，駕駛人應注
    意車前狀況，並隨時採取必要之安全措施，道路交通安全規
    則第九十三條第一項、第九十四條第三項，分別定有明文。
    查本件被告駕車，依法負有上開注意義務，而肇事當時天候
    晴、夜間有照明、路面乾燥、無缺陷、無障礙物，按其情形
    ，被告顯無不能注意情事。詎被告未遵守規定，疏未注意該
    匝道處，速限為四十公里，前方已有車禍發生之車前狀況，
    猶以時速五十公里以上之速度，超速行駛，致發生本件車禍
    ，則被告有過失甚明。又被害人劉家妤、張淵甥，均係因本
    件車禍而死亡，渠等死亡與被告過失行為間，顯有相當因果
    關係。綜上各情，被告過失致死犯行，事證明確，堪以認定
    。
三、至於被害人張淵甥所駕駛小客車非故障車輛，而違規停放於
    國道三號斗六交流道南向匝道處路肩，固構成進入該匝道來
    車路障，有與該車發生碰撞危險。然本件被害人張淵甥、劉
    家妤係站在ＦＤ─五九六六號小客車後方與Ｖ二─四二三二
    號小貨車前方之間路肩，因被告所駕駛大客車，追撞簡正豐
    停放在路旁Ｖ二─四二三二號小貨車，因而將立於該小貨車
    前被害人張淵甥、劉家妤撞傷不治死亡，隨即被告大客車，
    再追撞被害人張淵甥停放在路旁ＦＤ─五九六六號小客車後
    方。由此觀之，被害人張淵甥、劉家妤二人受傷，顯與被害
    人張淵甥其ＦＤ─五九六六號小客車違規停車無關。故而，
    本件尚難認被害人張淵甥於本件車禍發生，與有過失。另被
    害人劉家妤僅為簡正豐小貨車乘客，其對本件車禍並無任何
    行為介入，亦難指其與有過失。
四、另本件被害人劉家妤，係搭乘簡正豐所駕駛Ｖ二─四二三二
    號小貨車，於該小貨車翻覆於匝道道路邊線旁，劉家妤爬出
    小貨車外求救，站於Ｖ二─四二三二號小貨車前路肩，攔車
    協助後，站於簡正豐小貨車前方路肩，而遭被告撞傷死亡。
    依現場目擊證人簡正豐於警訊供証「其小貨車翻車前，時速
    五十公里，翻車後被害人劉家妤，自小貨車爬出車外，攔車
    請求幫忙」等情（五二六號相驗卷六至七頁）。以被害人劉
    家妤在証人簡正豐小貨車翻車後，劉家妤猶能自車內爬出，
    足見劉家妤於小貨車翻車時，其身體應尚無大礙。且証人簡
    正豐於警訊時，亦未供証小貨車翻車後，渠二人身體有受傷
    之情事。而翻車當時，証人簡正豐小貨車速度又僅五十公里
    ，理應不致使被害人劉家妤身體有嚴重致命傷。是被害人劉
    家妤其後遭被告大客車撞傷致死，應與其之前因証人簡正豐
    駕駛Ｖ二─四二三二號小貨車翻車無涉，可堪認定。
五、按被告行為後刑法第六十二條、第七十四條、第三十三條第
    五款等條文已於九十四年二月二日修正公布：其中(一)第六十
    二條由原先之「對於未發覺之罪自首而受裁判者，減輕其刑
    。但有特別規定者，依其規定」之規定，修正為「對於未發
    覺之罪自首而受裁判者，得減輕其刑。但有特別規定者，依
    其規定」。(二)第七十四條由原先之「受二年以下有期徒刑、
    拘役或罰金之宣告，而有左列情形之一，認為以暫不執行為
    適當者，得宣告二年以上五年以下之緩刑，其期間自裁判確
    定之日起算：１未曾受有期徒刑以上刑之宣告者。２前受有
    期徒刑以上刑之宣告，執行完畢或赦免後，五年以內未曾受
    有期徒刑以上刑之宣告者」，修正為「受二年以下有期徒刑
    、拘役或罰金之宣告，而有下列情形之一，認以暫不執行為
    適當者，得宣告二年以上五年以下之緩刑，其期間自裁判確
    定之日起算：１未曾因故意犯罪受有期徒刑以上刑之宣告者
    。２前因故意犯罪受有期徒刑以上刑之宣告，執行完畢或赦
    免後，五年以內未曾因故意犯罪受有期徒刑以上刑之宣告者
    」、「緩刑宣告，得斟酌情形，命犯罪行為人為下列各款事
    項：１向被害人道歉。２立悔過書。３向被害人支付相當數
    額之財產或非財產上之損害賠償。４向公庫支付一定之金額
    。５向指定之公益團體、地方自治團體或社區提供四十小時
    以上二百四十小時以下之義務勞務。６完成戒癮治療、精神
    治療、心理輔導或其他適當之處遇措施。７保護被害人安全
    之必要命令。８預防再犯所為之必要命令」、「前項情形，
    應附記於判決書內。」、「第二項第三款、第四款得為民事
    強制執行名義。」、「緩刑之效力不及於從刑與保安處分之
    宣告。」；(三)第三十三條第五款由原先之「罰金：一元以上
    」，修正為「罰金：新臺幣一千元以上，以百元計算之」；
    並均自九十五年七月一日起施行。則依上開規定，關於自首
    之規定，已由「應」減輕其刑，修正為「得減輕其刑」，修
    正後之規定並未有利於被告；而修正後刑法第三十三條第五
    款之規定，罰金刑已由一元以上，提高為一千元以上，則無
    異提高法定刑之最低刑度。從而綜合比較新舊法，自以修正
    前刑法第六十二條、第三十三條第五款之規定有利於行為人
    ，依九十五年七月一日施行之刑法第二條第一項前段之規定
    ，自應適用行為時法即修正前刑法第六十二條、第三十三條
    第五款之規定；另關於緩刑之規定，依最高法院之決議，緩
    刑之宣告應適用九十五年七月一日施行之刑法第七十四條之
    規定，自無須比較新舊法；再者本件既應適用九十五年七月
    一日施行前之刑法第六十二條之規定，基於新舊法不得割裂
    適用之原則，本件亦有罰金罰鍰提高標準條例第一條規定之
    適用，而無新增訂刑法施行法第一之一條之規定之適用，均
    先敘明。
六、查被告係從事駕駛業務之駕駛人，因疏未注意，造成被害人
    死亡。核被告所為，係犯刑法第二百七十六條第二項業務過
    失致死罪。被告一行為觸犯二個過失致人於死罪，為想像競
    合犯，應依現行刑法第五十五條規定，從一重以業務過失致
    死罪論處。又被告於肇事後，在有偵辦犯罪職務公務員發覺
    前，即主動向警員自首，而接受裁判，有台中地檢九十一年
    相字第一二一二號筆錄在卷可稽。被告所為，符合自首規定
    ，應依修正前刑法第六十二條前段規定，減輕其刑。
七、原審以被告罪證明確，因予論罪科刑，固非無見。惟查：(一)
    刑法第六十二條等條文業經修正，原審未及比較新舊法，顯
    有未當。(二)被告肇事原因，除超速行駛外，另亦因被告於肇
    事前，低頭拿取其駕駛座置物箱檳榔，導致未能及時預防危
    險發生，原判決就此部分未於事實認定，自有未洽。(三)又車
    禍發生時，究竟被害人張淵甥、劉家妤各立於何處，而遭撞
    傷，原判決亦未記載，影響犯罪事實判斷，顯有疏失。(四)被
    害人劉家妤於遭被告大客車撞傷死亡，其前已因搭乘簡正豐
    小貨車翻車，則究竟當時被害人劉家妤身體，有無因翻車而
    受傷，所搭乘小貨車翻車，是否與其後死亡有關係，原判決
    亦均未予仔細究明，亦有失當。(五)本件被害人張淵甥於本件
    車禍發生，雖有違規停車情事，但於被害人二人死亡，並無
    因果關係，已如上述，自難認其於本件車禍，與有過失；原
    判決認被害人張淵甥與有過失，亦有可議。(六)另被告以一過
    失駕駛行為，同時肇致二名被害人死亡，原判決僅量處有期
    徒刑八月，亦屬輕縱，是檢察官上訴，指摘原判決量刑過輕
    ，為有理由，且原判決復有上開可議之處，自屬無可維持，
    應由本院將原判決撤銷改判。爰審酌被告於高速公路匝道處
    ，超速行駛，復有未注意車前狀況疏失。而被告一次車禍行
    為，同時致二位被害人死亡，對二位被害人家屬，造成傷害
    匪輕，及被告犯後坦承犯行，態度尚佳等一切情狀，量處如
    主文第二項所示之刑，以資懲儆。又查被告未曾因故意犯罪
    受有期徒刑以上刑之宣告，有臺灣高等法院被告前案紀錄表
    可查，且被告事後業與被害人張淵甥、劉家妤家屬達成和解
    ，賠償損害並徵得各該家屬之諒解，有調解書附卷足憑，顯
    見被告犯後頗知悔悟，經此偵審教訓，應知警惕諒無再犯之
    虞，本院認所宣告之刑，以暫不執行為適當，併諭知緩刑三
    年，以勵自新。
據上論斷，應依刑事訴訟法第369條第1項前段、第364條、第273
條之1第1項、第299條第1項前段，95年7月1日施行之刑法第2條
第1項前段、第276條第2項、第55條、第74條第1項第1款、95年7
月1日施行前刑法第62條前段，修正前罰金罰鍰提高標準條例第1
條前段，判決如主文。
本案經檢察官張太龍到庭執行職務。
中　　華　　民　　國　　96　　年　　1 　　月　　3 　　日
                  刑事第四庭    審判長法　官　吳志誠
                                      法　官　林勝木
                                      法　官　陳珍如
以上正本證明與原本無異。
如不服本判決，應於收受本判決後十日內向本院提出上訴書狀。
其未敘述上訴理由者並得於提起上訴後十日內向本院補提理由書
狀（均須按他造當事人之人數附繕本）「切勿逕送上級法院」。
　　　　　　　　　　　　　　　　　　　書記官　岑　玢
中　　華　　民　　國　　96　　年　　1 　　月　　3 　　日
附錄：本判決論罪科刑條文
中華民國刑法第276條
（過失致死罪）
因過失致人於死者，處2年以下有期徒刑、拘役或2千元以下罰金
。
從事業務之人，因業務上之過失犯前項之罪者，處5年以下有期
徒刑或拘役，得併科3千元以下罰金。
